臺灣高等法院民事判決
109年度上字第1382號
上  訴  人  Ａ０１  
            Ａ０２  
            Ａ０３  
            Ａ０４  
兼上四人
法定代理人  Ａ０５  
共      同
訴訟代理人  李子聿律師
被上訴人    吳進雄  


            黃明皇  



            吳貴晴（原名吳進炎）


            古菊玉  

上  三  人
訴訟代理人  林辰彥律師
複代理人    許凱傑律師
            張理樂律師
上列當事人間請求損害賠償事件，上訴人對於中華民國109年7月
21日臺灣桃園地方法院108年度重訴字第538號第一審判決提起上
訴，並為訴之追加，本院於110年4月14日言詞辯論終結，判決如
下：
    主      文
上訴及追加之訴均駁回。
第二審訴訟費用（含追加之訴部分）由上訴人負擔。
    事實及理由
壹、程序方面：
一、按第二審訴之變更或追加，非經他造同意不得為之，但請求
    之基礎事實同一者，不在此限，民事訴訟法第446條第1項、
    第255條第1項第2款定有明文。所謂請求之基礎事實同一，
    係指變更或追加之訴與原訴之原因事實，有其社會事實上之
    共通性及關聯性，而就原請求所主張之事實及證據資料，於
    變更或追加之訴得加以利用，且無害於他造當事人程序權之
    保障，俾符訴訟經濟者稱之（最高法院91年度台上字第648
    號判決要旨參照）。本件上訴人Ａ０１、Ａ０２、Ａ０３、Ａ０４、Ａ０５
    （下合稱上訴人，單指其一，逕稱姓名）在原審依繼承及消
    費借貸法律關係，請求被上訴人吳進雄、黃明皇、吳貴晴（
    原名吳進炎，於民國107年3月2日改名，見原審卷第95頁）
    、古菊玉（下合稱被上訴人，單指其一，逕稱姓名）清償如
    附表一所示借款債務（見原審卷第123-127頁），嗣於本院
    審理中，就其關於吳貴晴請求部分，追加不當得利法律關係
    為請求權基礎，並稱其係針對同一筆金額請求，如認其主張
    之消費借貸關係不成立，則吳貴晴取得如附表一編號4所示
    金錢即屬不當得利等語（見本院卷第121、129、130頁），
    核其追加之訴所為主張，仍係就吳貴晴自訴外人甲○○取得如
    附表一編號4所示金錢請求返還，堪認其原因事實同一，於
    本件可利用已有之證據資料，且無害於他造當事人程序權之
    保障，吳貴晴雖反對其訴之追加（見本院卷第129頁），然
    揆諸上開說明，仍應准許。
二、吳進雄經合法通知未於言詞辯論期日到場，核無民事訴訟法
    第386條所列各款情形，爰依上訴人之聲請，由其一造辯論
    而為判決。
貳、實體方面：
一、上訴人主張：古菊玉為訴外人九聖科技有限公司（下稱九聖
    公司）之負責人，黃明皇為渠之配偶，吳貴晴、吳進雄則為
    渠之兄弟，被上訴人均為九聖公司之股東及實際經營者，前
    以九聖公司擴充營運、需要資金週轉為由，分別於如附表一
    「借款日期」欄所示之時間，向甲○○借款如附表一所示之金
    額，古菊玉、吳進雄、黃明皇並各別簽立借款履約切結書，
    確認渠等向甲○○借款且約定清償期之事實，吳貴晴則在甲○○
    開立支票借款之支票存根上親自簽名收受如附表二所示之支
    票，足見被上訴人與甲○○間存有消費借貸關係，吳貴晴部分
    如認非屬借貸，即屬不當得利。嗣甲○○於107年6月30日死亡
    ，Ａ０５為其配偶，其餘上訴人為其子女，伊等5人為甲○○之全
    體繼承人，因繼承取得上述債權，迄未獲清償，爰依繼承、
    消費借貸法律關係請求被上訴人給付前述借款及法定遲延利
    息，另就吳貴晴部分併依不當得利法律關係請求返還等語。
二、被上訴人則辯以：Ａ０５於103年年底擔任九聖公司出納乙職，
    持有公司大小章、支票簿，全權掌握公司資金運用及調度等
    一切財務事宜，嗣其遊說伊等同意以九聖公司名義向其及甲
    ○○借款，透過高於央行掛牌之利率賺取差額，伊等迫於Ａ０５
    背後之黑道勢力，基於公司營運、自身安全之考量，遂同意
    由九聖公司向其夫妻借款。吳進雄、黃明皇、古菊玉雖親自
    簽立借款履約切結書，惟實乃「九聖公司與甲○○借款」之信
    用強化行為，欠缺消費借貸意思表示合致，且均未實際收訖
    甲○○所交付之借款金額，況該等切結書上所記載之擔保還款
    支票已按期兌現，縱甲○○與伊等間成立消費借貸關係亦已清
    償完畢，上訴人自無還款請求權可言。承上，如附表一編號
    2-2所示借款既已清償完畢，上訴人再以甲○○繼承人身分，
    於原法院民事執行處（下稱執行法院）107年度司執字第319
    23號強制執行事件（下稱系爭執行事件）持同一切結書參與
    分配，所受分配之29萬4,923元執行款，即為無法律上原因
    而受有利益，如認甲○○與吳進雄間存有消費借貸關係，吳進
    雄即以上開29萬4,923元之不當得利返還請求權予以抵銷之
    。又吳貴晴固於支票存根上簽名，然係因甲○○曾於104年9月
    間成立現金會，吳貴晴為其會員，得標後由會首甲○○開立如
    附表二所示支票作為得標會款之給付，與消費借貸關係無涉
    等語置辯。
三、原判決為上訴人一部勝訴、一部敗訴判決，即命吳進雄應給
    付甲○○之全體繼承人即上訴人104萬2,769元，及自108年2月
    20日起至清償日止，按年息5%計算之利息，並由甲○○之全體
    繼承人即上訴人公同共有，而駁回上訴人其餘之訴（吳進雄
    就其敗訴部分所提上訴，因不合法經原審於109年9月24日裁
    定駁回，見原審卷第545頁，已告確定）。上訴人就其敗訴
    部分聲明不服，其上訴聲明：
　㈠原判決關於駁回上訴人後開之訴部分廢棄。
　㈡古菊玉應給付上訴人220萬元，及自104年4月24日起至清償日
    止，按年息5%計算之利息。
　㈢吳進雄應再給付上訴人115萬7,231元，及其中110萬元自103
    年1月24日起、其餘110萬元自104年4月24日起至清償日止，
    按年息5%計算之利息。
　㈣黃明皇應給付上訴人110 萬元，及自起訴狀繕本送達翌日起
    至清償日止，按年息5%計算之利息。
　㈤吳貴晴應給付上訴人52萬5,800 元，及自起訴狀繕本送達翌
    日起至清償日止，按年息5%計算之利息。
　㈥願供擔保請准宣告假執行。
　　吳進雄未於本院到庭或提出書狀為何陳述、聲明，其餘被上
    訴人則答辯聲明：
　㈠上訴及追加之訴均駁回。
　㈡如受不利判決，願供擔保請准宣告免予假執行。
四、兩造不爭執事項（見本院卷第62頁）：
  ㈠古菊玉曾於104年1月20日簽立「借款履約切結書」，其上記
    載：「本人古菊玉向甲○○女士以九聖科技有限公司支票，票
    號：000000000（玉山銀行楊梅分行，帳號：0000-000-0000
    00）調借新台幣貳佰貳拾萬元整。署名於104年4月23日無條
    件兌付。檢附本人名下房屋壹棟（如影本）擔保履約，如未
    兌付票款，同意無條件以買賣過戶償還本息，恐口無憑特立
    據為憑。＊准以現金提前償還取回支票及履約物品」等語。
    該紙切結書所載之支票係由Ａ０５友人即訴外人吳宗融兌領（
    見原審卷第23、355、361頁）。
  ㈡吳進雄曾於102年12月23日簽立「借款履約切結書」，其上記
    載：「本人吳進雄向甲○○女士以九聖科技有限公司支票（永
    豐銀行大園分行票號000000000，帳號000000000）調借新台
    幣壹佰壹拾萬元整。署名於103年1月23日無條件兌付。檢附
    本人名下房屋兩棟（如影本）擔保履約，如未兌付票款，同
    意無條件以買賣過戶償還本息，恐口無憑特立據為憑。＊准
    以現金提前償還取回支票及履約物品」等語（見原審卷第17
    頁）。
  ㈢吳進雄曾於104年1月20日簽立「借款履約切結書」，其上記
    載：「本人吳進雄向甲○○女士以九聖科技有限公司支票，票
    號：000000000（玉山銀行楊梅分行，帳號：0000-000-0000
    00）調借新台幣壹佰壹拾萬元整。署名於104年4月23日無條
    件兌付。檢附本人名下房屋壹棟（如影本）擔保履約，如未
    兌付票款，同意無條件以買賣過戶償還本息，恐口無憑特立
    據為憑。＊准以現金提前償還取回支票及履約物品」等語。
    該紙切結書所載之支票係由甲○○兌領（見原審卷第19、355
    、357頁）。
  ㈣黃明皇曾於104年1月20日簽立「借款履約切結書」，其上記
    載：「本人黃明皇向甲○○女士以九聖科技有限公司支票，票
    號：000000000（玉山銀行楊梅分行，帳號：0000-000-0000
    00）調借新台幣壹佰壹拾萬元整。署名於104年4月27日無條
    件兌付。檢附本人名下房屋壹棟（如影本）擔保履約，如未
    兌付票款，同意無條件以買賣過戶償還本息，恐口無憑特立
    據為憑。＊准以現金提前償還取回支票及履約物品」等語。
    該紙切結書所載之支票係由吳宗融兌領（見原審卷第21、35
    5、359頁）。
  ㈤吳貴晴收受甲○○所開立如附表二所示之3 紙支票，並分別交
    由訴外人吳念錡、余婉菁兌領（見原審卷第351-353頁）。
  ㈥古菊玉為九聖公司之負責人，黃明皇、古菊玉為夫妻關係，
    吳貴晴、吳進雄則分別為古菊玉之胞兄及胞弟（見原審卷第
    257-283、87、91、95、105頁）。
  ㈦甲○○係於107 年6 月30日死亡，上訴人為其全體繼承人（見
    原審卷第113-115頁）。
  ㈧吳進雄於甲○○生前，曾提供其名下桃園市○○區○○○段0000○號
    房屋及所附000-0地號土地，為甲○○設定擔保債權總金額300
    萬元之最高限額抵押權，甲○○死亡後，其全體繼承人即上訴
    人於108年1月23日由Ａ０５代表具狀，檢附他項權利證明書及
    前揭貳、四、㈢所示借款履約切結書，向執行法院，以系爭
    執行事件（即107年度司執字第31923號）聲明參與分配，最
    終受分配29萬4,923元在案（見原審卷第471-493頁）。
五、上訴人主張被上訴人與其等被繼承人甲○○分別成立如附表一
    所示消費借貸關係，迄未清償，爰依繼承及消費借貸、不當
    得利法律關係請求給付，並加計法定遲延利等語，為被上訴
    人所否認，並以前詞置辯，經查：
　㈠按稱消費借貸者，於當事人間必本於借貸之意思合致，而有
    移轉金錢或其他代替物之所有權於他方之行為，始得當之。
    是以消費借貸，因交付金錢之原因多端，除有金錢之交付外
    ，尚須本於借貸之意思而為交付，方克成立。倘當事人主張
    與他方有消費借貸關係存在者，自應就該借貸意思互相表示
    合致及借款業已交付之事實，均負舉證之責任，其僅證明有
    金錢之交付，未能證明借貸意思表示合致者，仍不能認為有
    該借貸關係存在（最高法院98年度台上字第1045號裁判要旨
    參照）。本件上訴人主張甲○○與被上訴人成立前述消費借貸
    關係等語，為被上訴人所否認，依上說明，自應由上訴人就
    甲○○關於上述借貸關係成立之意思表示與被上訴人各別相互
    一致，並分別交付如附表一編號1至4金額欄所示之金錢予被
    上訴人之事實負舉證責任。
　㈡上訴人主張如附表一編號1、2-2、3所示借款部分：
　⒈關於借貸意思合致部分：　
　　按解釋契約，固須探求當事人立約時之真意，不能拘泥於契
    約之文字，但契約文字業已表示當事人真意，無須別事探求
    者，即不得反捨契約文字而更為曲解（最高法院17年上字第
    1118號判例要旨參照）。本件依古菊玉、吳進雄、黃明皇（
    下稱古菊玉等3人）分別簽署如前述貳、四、㈠、㈢、㈣所示之
    「借款履約切結書」明載：「本人○○○向甲○○女士以九聖科
    技有限公司支票，票號：000000000、000000000、00000000
    0調借新台幣○○○元整…」等語，足見古菊玉等3人係分別持他
    人支票（客票）即九聖公司支票為擔保而向甲○○借款，上訴
    人此部分主張與上開文義相符，即屬可採。至於被上訴人辯
    稱簽署「借款履約切結書」僅屬「九聖公司與甲○○借款」之
    信用強化行為云云，顯與上開文義相違，且未能證明簽署前
    揭「借款履約切結書」之真意，僅在擔保甲○○與九聖公司間
    之消費借貸關係，是被上訴人上開所辯，即屬無據。
　⒉關於借貸金錢交付部分：　
　　上訴人主張古菊玉等3人於甲○○生前向其借款共計440萬元，
    渠等並於104年1月20日分別書立「借款履約切結書」為憑，
    Ａ０５因而於104年1月23日、104年1月27日依序轉帳290萬元、
    131萬元，合計421萬元至九聖公司帳戶云云，固據提出玉山
    銀行存款憑條為證（見原審卷第393、394、225頁），惟上
    開款項係匯至九聖公司，並非交付予借款人即古菊玉等3人
    ，上訴人雖主張其3人係持九聖公司支票調借款項，可知其
    係依其3人之指示將借款匯至九聖公司帳戶云云（見本院卷
    第179頁），然為被上訴人所否認，而上訴人既主張該等款
    項係由古菊玉等3人個人所借，並非九聖公司所借云云，自
    不能以其3人所執借款用之客票係由九聖公司出具，即遽認
    已有將款項交付該客票發票人以為借款交付之指示，又上訴
    人雖聲請調閱九聖公司於103年至105年間之財務報表（含資
    產負債表），以證明古菊玉等3人確有指示將上開借款匯至
    九聖公司（見同上卷第151頁），然九聖公司財務狀況與上
    開指示之存否，核屬二事，難以證明上訴人之主張屬實，本
    院認尚無調查之必要。此外，上訴人未能證明其係依古菊玉
    等3人之指示而為匯款（見本院卷第131、147、189頁），此
    部分主張即難採信。況上述匯款至九聖公司之421萬元，與
    上訴人主張之古菊玉等3人借款總額440萬元，或各單筆借款
    金額均不相符，難認係甲○○就上述借款關係所為金錢交付。
    綜上各情，上訴人主張Ａ０５匯至九聖公司之421萬元，即係交
    付予古菊玉等3人依其各別簽署「借款履約切結書」所成立
    消費借貸關係之借款云云，因乏實據，難信屬實。
　⒊另依古菊玉等3人所簽「借款履約切結書」復記載：「……如未
    兌付票款，同意無條件以買賣過戶償還本息，恐口無憑特立
    據為憑。＊准以現金提前償還取回支票及履約物品」等語，
    堪認其等向甲○○借款，除以九聖公司支票為擔保外，並約定
    以該支票之兌付為清償方式，始有古菊玉等3人同意以名下
    房屋擔保於該支票未兌付時，無條件以買賣過戶方式抵償之
    約定，而如附表一編號1、2-2、3所示借款部分，其「借款
    履約切結書」所載支票已分別由甲○○、吳宗融兌領無誤，如
    前揭貳、四、㈠、㈢、㈣所載，是縱認甲○○有將借款交付古菊
    玉等3人，其消費借貸關係亦已依約定方式清償而消滅。
　⒋上訴人另主張上開支票雖有兌現，惟事實上並非被上訴人或
    九聖公司所清償，乃因被上訴人不欲支票跳票，遂於支票兌
    現前懇求甲○○調款匯入九聖公司帳戶以利票據兌現，是甲○○
    充其量僅將再次匯入之款項領回而已，被上訴人並未清償原
    借款債務，如有清償，應會將借據收回云云（見本院卷第13
    2、183頁），此為被上訴人所否認，上訴人就被上訴人懇求
    甲○○調款匯入九聖公司帳戶以利票據兌現乙情，雖經證人即
    吳宗融之配偶林依黎於原審雖到庭結稱：如附表三編號2、3
    所示支票（即附表一編號1、3借款用以擔保之支票），是因
    Ａ０５出面向伊調錢，說古菊玉需要錢，伊先生吳宗融同意借
    ，但330 萬元金額很大，Ａ０５就給了伊這2 張支票，是聽Ａ０５
    說兌現的票款不是古菊玉或吳政光出的，而是Ａ０５跟他大嫂
    借一筆錢存進去來還伊夫妻的等語（見原審卷第437-439頁
    ），惟證人所知既係聽聞自Ａ０５所述，並非親自見聞、體驗
    之事實，自不足為有利上訴人之事證。另此部分借款係因約
    定用以擔保、清償之支票兌現而清償消滅，已如前述，並非
    出於借款人親自、當面之給付，自不能以古菊玉等3人未取
    回「借款履約切結書」即認上訴人主張其等並未清償借款云
    云為可採。此外，上訴人就其上開陳述並未再行舉證以實其
    說，仍難採信。
　⒌綜上，上訴人並未證明其所主張如附表一編號1、2-2、3所示
    借款之金錢交付事實，上訴人主張甲○○與古菊玉等3人間存
    在上開借貸關係云云，並非可採。且該部分借貸關係縱認存
    在，亦已依約定方式清償而消滅，是上訴人依繼承及消費借
    貸之法律關係，請求古菊玉、吳進雄、黃明皇依序返還220
    萬元、110萬元、110萬元本息，即非可採。
　㈢上訴人主張如附表一編號2-1所示借款部分：
　⒈上訴人主張吳進雄於甲○○生前向其借款110萬元，並於102年1
    2月23日書立「借款履約切結書」為憑，甲○○因而於102年12
    月24日自個人聯邦銀行大竹分行000-00-0000000號帳戶轉帳
    106萬7,000元至九聖公司帳戶等語（見原審卷第327、435頁
    ），經原審認定吳進雄與甲○○確有成立110萬元消費借貸之
    意思表示合致，惟甲○○僅交付106萬7,000元之借款予吳進雄
    ，故僅於該金額範圍內成立消費借貸關係，又因吳進雄所為
    抵銷抗辯經抵充計算後（計算式如附表四所示），上訴人請
    求吳進雄給付上訴人104萬2,769元本息為有理由，逾此範圍
    之請求則屬無據，吳進雄就其敗訴部分未據合法上訴，已告
    確定（詳前），是上訴人主張吳進雄與甲○○成立106萬7,000
    元消費借貸關係乙節，應認可採。
　⒉上訴人雖主張吳進雄向甲○○借款金額依其所簽「借款履約切
    結書」記載應為110萬元，非僅106萬7,000元云云（見本院
    卷第177頁），惟按金錢借貸契約為要物契約，以貸與人「
    金錢之交付」為該消費借貸契約成立之要件，依上訴人主張
    甲○○所交付借款既僅106萬7,000元，依上說明，當僅於該交
    付金錢範圍內成立消費借貸關係，上訴人依吳進雄所簽「借
    款履約切結書」記載金額所為借款逾106萬7,000元之主張，
    並非可採。
　⒊按二人互負債務，而其給付種類相同，並均屆清償期者，各
    得以其債務，與他方之債務，互為抵銷。但依債之性質不能
    抵銷或依當事人之特約不得抵銷者，不在此限，民法第334
    條第1項定有明文。經查：
　⑴上訴人請求吳進雄清償如附表一編號2-2所示借款為無理由，
    已如前揭貳、五、㈡所述，是上訴人於108年1月23日執此部
    分債權就吳進雄所有不動產聲明參與分配而獲分配款29萬4,
    923元，如前揭貳、四、㈧所示，即為無法律上原因而受領，
    吳進雄既因而受有損害，則其依不當得利之法律關係請求上
    訴人返還，自屬正當。
　⑵又按清償人所提出之給付，應先抵充費用，次充利息，次充
    原本，民法第323條第1項定有明文。是債務人對於債權人欠
    有本息而為給付者，如未徵得債權人之同意，應以之先充利
    息之清償，不能主張係屬還本。本件上訴人請求吳進雄償還
    上開借款106萬7,000元，及自「借款履約切結書」所載清償
    期103年1月23日翌日起算之法定遲延利息，為有理由，已如
    前述，吳進雄則對上訴人有前述不當得利返還債權，兩造互
    負金錢給付之債務，並均屆清償期，又依債之性質並非不能
    抵銷，亦無不得抵銷之特約，是吳進雄以此與之相為抵銷（
    見原審卷第449頁），自屬有理。再者，甲○○與吳進雄間就
    上開借款債權之抵充並無與上開規定相異之特別約定，依前
    揭規定，自應先抵充費用，次充利息，次充原本，故上訴人
    先前執行吳進雄財產所獲金額29萬4,923元予以抵充計算後
    （該強制執行事件之拍定人係於108年2月19日繳足全部價金
    ），吳進雄尚欠本金104萬2,769元，及自108年2月20日起至
    清償日止，按年息5%計算之利息未清償（計算方式詳如附表
    四所示），是上訴人請求吳進雄就附表一編號2-1所示借款
    ，逾上開範圍之請求，為無理由。
　㈣上訴人主張如附表一編號4所示借款部分：　
　⒈上訴人主張吳貴晴於甲○○生前向其借款，甲○○因而開立如附
    表二所示之3紙支票交付吳貴晴以供兌現等語，吳貴晴雖不
    爭執收受系爭3紙支票之事實，惟辯稱係因參與甲○○所成立
    之「現金會」所收受之標得會錢等語（見本院卷第196、197
    頁），揆諸前揭說明，因交付金錢之原因多端，除有金錢之
    交付外，上訴人尚須就甲○○上開3紙支票係本於借貸之意思
    而交付吳貴晴乙節負舉證責任。
　⒉上訴人雖以支票存根3紙（見原審卷第167-171頁），證明該3
    紙支票為借貸款項交付之意思（見本院卷第181頁），然查
    ，該3紙支票存根上除「吳進炎」之簽名是由吳貴晴親自所
    為外，其餘文字「3月份會錢」、「105年4月份標會」、「1
    05年8月份會錢，借老二、阿美扣6萬元」、「計借20萬5,80
    0元」、「吳進炎借19萬元」、「借會錢19萬元」等，均係
    由Ａ０５所書寫，此為兩造所不爭執（見本院卷第181、196頁
    ），既然除吳貴晴簽名外其餘文字均由Ａ０５自行書寫，甚至
    參雜以不同顏色原子筆交錯書寫註記而為記載，又上開支票
    存根非由吳貴晴保管，且Ａ０５分別於3紙支票存根上另行記載
    與借款無關之3、4、8月會錢等相關文義，形式上觀之，上
    開文字極可能非同時書寫，自不能排除吳貴晴簽名後，再由
    Ａ０５自行書寫之可能，且上訴人雖辯稱吳貴晴係於Ａ０５為上開
    文字記載後始為簽名云云，亦為被上訴人所否認，依舉證責
    任分配法則，應由上訴人就此有利於己之事實負舉證之責，
    卻未據上訴人證明之，堪認吳貴晴辯稱係因參與現金會而取
    得該3紙支票等語並非無稽，上訴人主張甲○○交付如附表二
    所示3紙支票即為借款交付云云，並非可採。
　⒊綜上，上訴人未能證明如附表一編號4所示借款關係成立，是
    其依民法繼承及消費借貸法律關係，請求吳貴晴返還52萬5,
    800元本息，難認有據。
　⒋按無法律上之原因而受利益，致他人受損害者，應返還其利
    益，民法第179條定有明文。次按不當得利依其類型可區分
    為「給付型之不當得利」與「非給付型不當得利」，前者係
    基於受損人之給付而發生之不當得利，後者乃由於給付以外
    之行為（受損人、受益人、第三人之行為）或法律規定或事
    件所成立之不當得利。又按給付型之不當得利，係基於受損
    人有目的及有意識之給付而發生之不當得利，既因自己行為
    致原由其掌控之財產發生主體變動，則本於無法律上之原因
    而生財產變動消極事實舉證困難之危險，自應歸諸主張不當
    得利請求權存在之當事人。是該主張不當得利返還請求權人
    ，應就不當得利之成立要件負舉證責任，亦即必須證明其與
    他方間有給付之關係存在，及他方因其給付而受利益致其受
    損害，並就他方之受益為無法律上之原因，舉證證明該給付
    欠缺給付之目的，始能獲得勝訴之判決。倘主張權利者對於
    他方受利益，致其受有損害之事實已為證明，他造就其所抗
    辯之原因事實，除有正當事由，應為真實完全及具體之陳述
    ，使主張權利者得據以反駁，以平衡其證據負擔，並俾法院
    憑以判斷他造受利益是否為無法律上原因，惟並非因此即生
    舉證責任倒置或舉證責任轉換效果。經查：
　⑴上訴人主張甲○○因借款而交付如附表二所示支票予吳貴晴供
    其兌現，如兩造間未能成立消費借貸法律關係，其亦可依民
    法第179條規定請求吳貴晴返還52萬5,800元本息云云（見本
    院卷第181頁），是依其主張，堪認本件屬於前述「給付型
    之不當得利」，揆諸前揭說明，應由上訴人證明甲○○上開3
    紙支票之給付欠缺給付目的，始能獲得勝訴之判決，先予敘
    明。
　⑵惟上訴人迄至本件言詞辯論終結時，除證明前述甲○○交付該3
    紙支票予吳貴晴兌現之事實外，就該給付係欠缺給付之目的
    乙節，全然未能舉證以實其說，上訴人主張吳貴晴受有52萬
    5,800元之不當得利云云，已非有據。
　⑶況吳貴晴辯稱係因參與甲○○之現金會始收受甲○○交付該3紙支
    票等語，上訴人不爭執於該3紙支票存根上分別記載3、4、8
    月會錢等相關文義之文字，已如前述，足認吳貴晴所辯尚屬
    有據，是吳貴晴已就其抗辯原因事實具體陳述並證明，足使
    本院為有利於吳貴晴判斷之心證，上訴人稱被上訴人辯稱因
    現金會而收受支票係屬不實云云，則非可採。
　⑷綜上，上訴人未能證明甲○○給付吳貴晴該3紙支票合計52萬5,
    800元，係無法律上原因，上訴人主張吳貴晴受有52萬5,800
    元之不當得利，其因而受有損害云云，即非可採。
六、從而，上訴人依繼承、消費借貸法律關係，請求：㈠古菊玉
    應給付上訴人220萬元，及自104年4月24日起至清償日止，
    按年息5%計算之利息。㈡吳進雄應再給付上訴人115萬7,231
    元，及其中110萬元自103年1月24日起、其餘110萬元自104
    年4月24日起至清償日止，按年息5%計算之利息。㈢黃明皇應
    給付上訴人110萬元，及自起訴狀繕本送達翌日起至清償日
    止，按年息5%計算之利息。㈣吳貴晴應給付上訴人52萬5,800
    元，及自起訴狀繕本送達翌日起至清償日止，按年息5%計算
    之利息，為無理由，應予駁回。是則原審為上訴人敗訴之判
    決，並無不合，上訴論旨指摘原判決此部分不當，求予廢棄
    改判，為無理由（未繫屬本院部分，不予贅述），應駁回其
    上訴。又上訴人就上開㈣對吳貴晴之請求，追加依不當得利
    法律關係請求部分，亦為無理由，併予駁回。另本件事證已
    臻明確，兩造其餘之攻擊或防禦方法及所用之證據，經本院
    斟酌後，認為均不足以影響本判決之結果，爰不逐一論列，
    附此敘明。
七、據上論結，本件上訴及追加之訴均為無理由，爰判決如主文
    。
中　　華　　民　　國　　110 　年　　4 　　月　　28　　日
                  民事第二十二庭
                      審判長法  官  張靜女
                            法  官  葉珊谷
                            法  官  范明達
正本係照原本作成。
如不服本判決，應於收受送達後20日內向本院提出上訴書狀，其
未表明上訴理由者，應於提出上訴後20日內向本院補提理由書狀
（均須按他造當事人之人數附繕本）上訴時應提出委任律師或具
有律師資格之人之委任狀；委任有律師資格者，另應附具律師資
格證書及釋明委任人與受任人有民事訴訟法第466條之1第1項但
書或第2項所定關係之釋明文書影本。如委任律師提起上訴者，
應一併繳納上訴審裁判費。
中　　華　　民　　國　　110 　年　　4 　　月　　28　　日
  　　　　　　　　　　　　　書記官　余姿慧　　　
附表一（上訴人主張之消費借貸關係）：
編號 債務人 借款日期 約定清償日期 金額（新臺幣） 借款交付方式  1 古菊玉 104年1月20日 104年4月23日 220 萬元 Ａ０５於104年1月23日、104年1月27日依序轉帳290萬元、131萬元，合計421萬元至九聖公司帳戶。  2 吳進雄 （編號2-1） 102年12月23日 103年1月23日 110萬元 甲○○於102年12月24日自個人聯邦銀行大竹分行000-00-0000000號帳戶轉帳1,067,000元至九聖公司帳戶。   （編號2-2） 104年1月20日 104年4月23日 110萬元 Ａ０５於104年1月23日、104年1月27日依序轉帳290萬元、131萬元，合計421萬元至九聖公司帳戶。  3 黃明皇 104年1月20日 104年4月27日 110萬元 Ａ０５於104年1月23日、104年1月27日依序轉帳290萬元、131萬元，合計421萬元至九聖公司帳戶。  4 吳貴晴（原名吳進炎） 105年3月18日 無約定 205,800元 甲○○開立如附表二編號1所示玉山銀行支票面額205,800元，由吳貴晴支票存根上簽收。   105年4月17日 無約定 19萬元 甲○○開立如附表二編號2所示玉山銀行支票面額19萬元，由吳貴晴於支票存根上簽收。   105年8月16日 無約定 13萬元 甲○○開立如附表二編號3所示玉山銀行支票面額13萬元，由吳貴晴於支票存根上簽收。 

附表二（上訴人主張甲○○因借款予吳貴晴所開立之支票）：
編號 發  票  人 付    款    人 發   票   日    票號 票 面 金 額（新臺幣） 支票兌領人 1 甲○○ 玉山商業銀行南桃園分行 105 年3 月21日 &ZZZZ;000000000 125,300 元 吳念錡（即吳貴晴之子） 2 甲○○ 玉山商業銀行南桃園分行 105 年4 月20日 &ZZZZ;000000000 19萬元 吳念錡（即吳貴晴之子） 3 甲○○ 玉山商業銀行南桃園分行 105 年8 月17日 &ZZZZ;000000000 13萬元 余婉菁（即吳貴晴朋友） 

附表三（被上訴人辯稱如兩造間成立消費借貸關係，就附表一編
號1、2 、3 所示之借款業以兌現擔保支票之方式清償完畢）：
編號 發票人 付款人 發   票   日   票號 票 面 金 額（新臺幣） 支票兌領人 清償標的 1 九聖公司 永豐商業銀行大園分行 103 年1 月23日 000000000 110 萬元 （不詳）備註：永豐商業銀行函覆表示因九聖公司在該行之支票帳戶已於103年5 月21日作廢，故無相關資料可提供。 附表一編號2-1 2 九聖公司 玉山商業銀行楊梅分行 104 年4 月23日 000000000 220 萬元 吳宗融（即Ａ０５朋友） 附表一編號1 3 九聖公司 玉山商業銀行楊梅分行 104 年4 月27日 000000000 110 萬元 甲○○ 附表一編號2-2 4 九聖公司 玉山商業銀行楊梅分行 104 年4 月23日 000000000 110 萬元 吳宗融（即Ａ０５朋友） 附表一編號3 

附表四：債權計算書
債權計算書 （單位：新台幣/ 元，元以下四捨五入）             編    號  清償日期                    本期債權金額      該次清償金    額 抵充本金金額 抵充利息金額  賸餘債權金額    本    金              利          息        本  金 利  息    起  算  日 截  止  日 日數 週年利率 金  額      1 108.2.19 1,067,000 103.1.24 108.2.19 5 年27日 5 ％ 270,692 294,923 24,231 270,692 1,042,769 自108年2月20日起至清償日止，按週年利率5%計算之利息。